臺灣基隆地方法院刑事判決　　　　　　　 96年度訴字第264號
公　訴　人　臺灣基隆地方法院檢察署檢察官
被　　　告　乙○○
　　　　　　甲○○
　　　　　　丙○○
上列被告因妨害投票案件，經檢察官提起公訴（95年度選偵字第
38號、96年度選偵字第2 號），因被告所犯為死刑、無期徒刑、
最輕本刑為3 年以上有期徒刑之罪，或高等法院管轄第一審案件
以外之罪，且於準備程序進行中，被告先就被訴事實為有罪之陳
述，經本院合議庭裁定進行簡式審判程序，判決如下：
    主  文
乙○○、甲○○、丙○○共同以非法之方法，使投票發生不正確
之結果，各處有期徒刑貳月，如易科罰金，均以銀元佰元即新
台幣玖佰元折算壹日，均緩刑貳年，各褫奪公權壹年。
    事  實
一、乙○○係羅富友之妻子，羅富友於民國94年間參加基隆巿第
    16屆中正區巿議員選舉，乙○○為使羅富友順利當選，與所
    經營之餐廳員工甲○○商議，將甲○○及同居人丙○○之戶
    籍，在選舉日4 個月以前遷移至中正區，以取得中正區選舉
    人資格。甲○○與丙○○明知自己並無居住在基隆巿中正區
    ○○路26巷5 號之事實，竟仍與乙○○基於使羅富友當選基
    隆市第16屆市議員之犯意聯絡，將身分證、印章等資料交予
    乙○○，由乙○○利用不知情之張美慧，持甲○○及丙○○
    委託書、身分證，分別於94年5 月11日及5 月19日，至基隆
    巿中正區戶政事務所，將甲○○原設在基隆巿安樂區○○○
    路112 巷110 弄14號4 樓戶籍，及丙○○原設在基隆巿中山
    區○○路85巷16號2 樓戶籍，均遷移至基隆巿中正區○○路
    26巷5 號林佩璇所有房屋內，並由基隆市選舉委員會據以將
    甲○○、丙○○分別編入基隆市中正區正濱里第16屆市議員
    選舉之選舉人名冊，經公告確定，嗣甲○○、丙○○均於94
    年12月3 日基隆市第16屆市議員投票日，行使投票權，使該
    屆市議員選舉在中正區發生不正確之結果。
二、案經臺灣基隆地方法院檢察署檢察官自動檢舉偵查起訴
    理  由
壹、程序事項
    被告乙○○、甲○○、丙○○所犯者非為死刑、無期徒刑、
    最輕本刑為3 年以上有期徒刑之罪或高等法院管轄第一審案
    件，其於準備程序進行中，先就被訴事實為有罪之陳述，經
    告知其簡式審判程序之旨，並聽取公訴人、被告之意見後，
    本院合議庭依刑事訴訟法第273 條之1 第1 項之規定，裁定
    由受命法官獨任以簡式審判程序進行本案之審理。
貳、實體事項
一、事實認定部分
    上開事實，業據被告乙○○、甲○○、丙○○於本院審理時
    坦認不諱（見本院96年4 月26日準備程序筆錄第2 頁、審判
    筆錄第5 頁、第6 頁），復有基隆市○○區○○路26巷5 號
    查訪紀錄、基隆市仁愛區戶政事務所95年6 月8 日基中戶字
    第0950001847號函所附之戶籍資料、基隆市第16屆市議員中
    正區正濱里選舉人名冊在卷可稽（見臺灣基隆地方法院檢察
    署94年度選他字第64號偵查卷宗14頁、第213 頁至第222 頁
    ，該署95年度選偵字第38號偵查卷第24頁），足認被告之自
    白與事實相符，本件事證明確，被告犯行堪以認定。
二、論罪科刑部分
（一）按憲法第129 條所規定之無記名投票，固有使投票內容隱
      密之效果，然倘無居住之事實，而虛報戶籍遷入登記，經
      戶籍機關編入選舉人名冊，並參加選舉投票，除影響於候
      選人之得票數外，且顯足以使該選舉區計算得票比率基礎
      之選舉人人數及投票之票數為不實之增加，縱因查證困難
      ，無法得知其等投票選舉之特定候選人為誰，然不論投與
      何人，既已使選舉人之人數及投票數為不實之增加，自足
      以使投票發生不正確之結果，是以，96年1 月24日修正前
      刑法第146 條之妨害投票罪，其所謂使投票發生不正確之
      結果，並不僅指使候選人當選與否發生不正確之結果而言
      ，凡使投票之選舉人數、候選人得票數發生不正確之結果
      亦包括在內（最高法院92年度台上字第2861號、91年度台
      上字第6260號判決參照）。
（二）又按行為後法律有變更者，適用行為時之法律，但行為後
      之法律有利於行為人者，適用最有利於行為人之法律，刑
      法第2 條第1 項定有明文；又比較新舊法時，應就罪刑相
      關之一切情形，綜其全部罪刑之結果而為比較（最高法院
      95年第8 次刑事庭會議決議參照）。經查：
    1.刑法於96年1 月24日修正公布第146 條之規定，修正前刑
      法第146 條規定：「以詐術或其他非法之方法，使投票發
      生不正確之結果或變造投票之結果者，處5 年以下有期徒
      刑。前項之未遂犯罰之。」修正後增訂第2 項：「意圖使
      特定候選人當選，以虛偽遷徙戶籍取得投票權而為投票者
      ，亦同。」將意圖支持特定候選人當選，而遷徙戶籍之行
      為，明文規範於刑法中，以杜爭議，是被告行為後，法律
      雖經變更，惟因修法前，實務對於意圖影響投票結果，而
      遷徙戶籍之行為，均認符合刑法第146 條第1 項之構成要
      件，並以行為人有無意圖使特定候選人當選，作為其遷徙
      戶籍之目的，是否即在影響投票結果正確性而該當犯罪之
      判斷標準，故被告乙○○、甲○○及丙○○於投票日前，
      基於使羅富友當選基隆市第16屆中正區市議員之主觀犯意
      ，將被告甲○○及丙○○之戶籍遷入其等未實際居住之前
      揭基隆市中正區戶籍內，被告甲○○及丙○○並於投票日
      前往行使投票權，參酌上開所述，依據修正前、後之規定
      ，均成立妨害投票之犯罪，且因修正前、後刑法第146 條
      第1 項、第2 項之法定刑度相同，則對於被告而言，修正
      後之法律對於被告並無較有利之情形。
    2.刑法第28條關於共同正犯之規定於94年2 月2 日修正公布
      ，並自95年7 月1 日起施行，修正前規定：「2 人以上共
      同實施犯罪之行為者，皆為正犯。」修正後規定：「2 人
      以上共同實行犯罪之行為者，皆為正犯。」修正後之規定
      將修正前「實施」犯罪行為修正為「實行」犯罪行為，修
      正理由係為釐清應否承認「陰謀共同正犯」與「預備共同
      正犯」之概念（刑法第28條修正理由可資參照）。本件被
      告乙○○、甲○○及丙○○基於犯意之聯絡，共同將甲○○及丙○○之戶籍，遷入基隆市○○區○○路26巷5 號內
      ，而實行妨害投票之犯罪行為，依修正前、後之規定，均
      成立共同正犯，故新修正之規定對於被告並無較有利之情
      形。
    3.綜上，被告犯罪後，刑法已進行修正，關於刑法第146 條
      第1 項、第2 項妨害投票罪及共同正犯等加重減輕事項，
      新法之規定均未對於被告較為有利，揆諸首揭說明，經綜
      合比較之結果，被告行為時之法律對於被告並無不利，是
      應適用被告行為時之法律即修正前刑法論罪科刑。
（三）本件被告3 人於投票日前，基於使投票發生不正確結果之
      主觀犯意，將被告甲○○、丙○○之戶籍遷入其等未實際
      居住之前揭基隆市中正區戶籍內，被告甲○○及丙○○並
      於投票日前往行使投票權，業如前述，無論被告投票之候
      選人有無當選，參酌上揭說明，均足認確已該當修正前刑
      法第146 條第1項之罪。
（四）被告乙○○、甲○○及丙○○間，就上開妨害投票之犯罪
      行為，有犯意之聯絡及行為之分擔，應論以共同正犯。
（五）被告利用不知情之張美慧前往基隆市中正區戶政事務所，
      辦理被告甲○○、丙○○之戶籍遷移手續，以遂行前開妨
      害投票之犯行，為間接正犯。
（六）爰審酌被告乙○○、甲○○及丙○○基於犯意之聯絡，將
      被告甲○○及丙○○之戶籍遷入未實際居住之地址，影響
      純正選舉之風氣，並對其他候選人造成不公平之競爭，所
      為顯屬不當，然其等於本院審理中均坦認犯行，犯後態度
      尚屬良好等一切情狀，量處如主文所示之刑。
（七）又按行為後法律有變更者，適用行為時之法律，但行為後
      之法律有利於行為人者，適用最有利於行為人之法律，刑
      法第2 條第1 項定有明文；次以，刑法第41條第1 項前段
      關於易科罰金之折算標準，於94年2 月2 日修正公布，並
      自95年7 月1 日起施行，且罰金罰鍰提高標準條例第2 條
      之規定亦於95年5 月17日刪除，並自同年7 月1 日起施行
      ，修正前該項規定：「犯最重本刑為5 年以下有期徒刑以
      下之刑之罪，而受6 個月以下有期徒刑或拘役之宣告者，
      因身體、教育、職業、家庭之關係或其他正當事由，執行
      顯有困難者，得以1 元以上3 元以下折算1 日，易科罰金
      。」修正後規定：「犯最重本刑為5 年以下有期徒刑以下
      之刑之罪，而受6 個月以下有期徒刑或拘役之宣告者，得
      以新臺幣1 千元、2 千元或3 千元折算一日，易科罰金。
      」是被告犯罪後，有關易科罰金之折算標準，已由舊法規
      定以銀元100 元以上300 元以下折算1 日，修正為以新台
      幣1,000 元、2,000 元或3,000 元折算1 日，因屬科刑規
      範事項之變更，自有比較新舊法之問題，經新舊法比較之
      結果，舊法規定之折算標準對於被告並無不利，自應依前
      開刑法第2 條第1 項前段之規定，適用被告行為時之法律
      ，而依修正前刑法第41條第1 項前段之規定，諭知易科罰
      金之折算標準。
（八）再者，刑法第74條關於緩刑之規定業經修正，而犯罪在新
      法施行前者，新法施行後，緩刑之宣告應適用新法之規定
      ，毋庸再為新舊法之比較適用（最高法院95年第8 次刑事
      庭會議決議參照）。本件被告係於新法施行前犯罪，且被
      告乙○○及甲○○前無犯罪紀錄，而被告丙○○僅於86年
      間因傷害案件，經法院判處拘役20日，有臺灣高等法院被
      告前案紀錄表在卷可稽，其等因一時失慮致罹典章，經此
      教訓，當知所警惕，且於本院審理時，均坦承犯行，足見
      尚有悔悟之心，是認所宣告之刑，以暫不執行為適當，爰
      依現行刑法第74條第1 項第1 款之規定，宣告緩刑2 年，
      以啟自新。
（九）末以，犯刑法分則第6 章之妨害投票罪，宣告有期徒刑以
      上之刑者，並宣告褫奪公權；又緩刑之效力不及於從刑與
      保安處分之宣告，公職人員選舉罷免法第98條第3 項及現
      行刑法第74條第5 項分別定有明文。本件被告係犯修正前
      刑法第146 條第1 項之妨害投票結果正確罪，為刑法第6
      章之罪，是應依公職人員選舉罷免法第98條第3 項及刑法
      第37條第2 項之規定，均併予宣告褫奪公權1 年，且褫奪
      公權係對於犯罪行為人一定資格之剝奪與限制，以減少其
      再犯罪機會，其性質上兼有預防犯罪與社會防衛之目的，
      故於緩刑內執行褫奪公權，並未悖於緩刑之本旨，是依法
      宣告之褫奪公權並不受緩刑效力所及，附此敘明。
據上論斷，應依刑事訴訟法第273 條之1 第1 項、第299 條第1
項前段，刑法第2 條第1 項前段、第11條前段、第74條第1 項第
1 款、第5 項、第37條第2 項、第5 項但書，修正前刑法第28條
、第146 條第1 項、第41條第1 項前段，公職人員選舉罷免法第
98條第3 項，修正前罰金罰鍰提標準條例第2 條，現行法規所定
貨幣單位折算新台幣條例第2 條，判決如主文。
本案經檢察官丁○○到庭執行職務。
中　　華　　民　　國　　96　　年　　5 　　月　　3 　　日
                  刑事第四庭法    官  邰婉玲
以上正本證明與原本無異。
對於本件判決如有不服，應於收受送達後10日內，向本院提出上
訴書狀，上訴於臺灣高等法院，並按他造當事人之人數附具繕本
。
中　　華　　民　　國　　96　　年　　5 　　月　　3 　　日
                            書 記 官  彭筠凱
附錄所犯法條：
96年1 月24日修正前中華民國刑法第146條第1項
（妨害投票正確罪）
以詐術或其他非法之方法，使投票發生不正確之結果或變造投票
之結果者，處5年以下有期徒刑。
